臺灣臺南地方法院刑事判決　　　　　　100年度簡上字第111號
上　訴　人
即　被　告　周復進
上列上訴人即被告因傷害案件，不服本院100年度簡字第300號中
華民國100年3月17日第一審判決（聲請案號：99年度調偵字第17
25號），提起上訴，本院管轄之第二審合議庭判決如下：
    主  文
原判決撤銷。
周復進犯傷害罪，處罰金新臺幣伍仟元，如易服勞役，以新臺幣
壹仟元折算壹日。
    事  實
一、緣周復進、陳建璋與潘泰成均係「誼光保全股份有限公司」
    （下簡稱誼光保全）職員，皆擔任保全工作。陳建璋、潘泰
    成於民國99年5月18日上午9時35分許，至臺南市柳營區○○
    ○路○段11號「欣瀛科技有限公司」（下稱欣瀛公司）廠區
    內訪友，遭負責欣瀛公司保全工作之誼光公司同事周復進要
    求渠等儘速離開廠區而心生不滿，陳建璋即基於傷害之犯意
    ，在欣瀛公司廠區門口警衛室內徒手毆打周復進，周復進隨
    即還手（陳建璋未提出傷害告訴）。嗣因周復進於與陳建璋
    鬥毆中手部不慎撞及在旁之潘泰成臉部，潘泰成即於陳建璋
    與周復進2人停手後，基於傷害之犯意毆打周復進，周復進
    亦基於傷害之犯意而毆打潘泰成，致周復進因陳建璋、潘泰
    成先後之毆打而受有「頭部外傷併頭皮血腫、胸壁及右肩頓
    挫傷、右臉頰皮下血腫併右頸部挫傷、右嘴角擦傷、右腹壁
    皮下瘀青及血腫」等傷害；潘泰成受有「右上肢瘀挫傷」等
    傷害。
二、案經周復進及潘泰成分別訴由臺南市政府警察局新營分局移
    送臺灣臺南地方法院檢察署檢察官偵查起訴。
    理  由
甲、程序部分：按被告以外之人於審判外之陳述，經當事人於審
    判程序同意作為證據，法院審酌該言詞陳述或書面陳述作成
    時之情況，認為適當者，亦得為證據，刑事訴訟法第159條
    之5第1項定有明文。查被告即上訴人(以下稱被告)周復進於
    本院審理時對於檢察官所提出供述證據之證據方法均不爭執
    ( 見本院卷第17頁)，而本院依卷內資料審酌上揭證據，亦
    認為並未有何違背法律或其他相關規定之情事，而應認為適
    當，是依刑事訴訟法第159條之5第1項之規定，均具有證據
    能力。
乙、實體部分：
一、訊據被告周復進於本院審理時，矢口否認有何毆打傷害告訴
    人潘泰成之犯行，辯稱：
    (1)我被他們(指陳建璋、潘泰成)打的無法回手，僅有掙脫的
      行為；我回手僅是正當防衛。
    (2)潘泰成不是當天去驗傷的，驗傷診斷書不足以證明有受傷
      ；潘泰成右上肢的挫瘀傷是勒我脖子造成的。
    (3)證人黃谷喬是潘泰成的朋友，證言不可採信。
    云云。
二、本院審酌：
  (一)被告周復進與陳建璋、潘泰成等人均係誼光保全之保全員，
    負責保全工作；陳建璋、潘泰成於上揭時地未經登記即至欣
    瀛公司廠區內訪友，遭當時正值欣瀛公司保全勤務之周復進
    要求儘速離開而心生不滿，陳建璋即基於傷害之犯意，在欣
    瀛公司廠區門口警衛室內徒手毆打周復進；其間周復進手部
    不慎撞及在旁之潘泰成臉部；潘泰成即於陳建璋停手後毆打
    被告周復進，周復進因渠2人之毆打而受有「頭部外傷併頭
    皮血腫、胸壁及右肩頓挫傷、右臉頰皮下血腫併右頸部挫傷
    、右嘴角擦傷、右腹壁皮下瘀青及血腫」等傷害之事實，分
    別經被告周復進、原審被告陳建璋、告訴人潘泰成，證人黃
    谷喬、韓宜君等人於警詢、檢察事務官調查及本院準備與審
    理程序中供明及證述在卷，此部分事實已堪認定。
  (二)本件事發當日即99年5月18日下午15時13分許，告訴人潘泰
    成即因「右上肢瘀挫傷、臉部擦傷」至奇美醫院柳營分院急
    診科就診，此有該院於當日出具之診斷證明書1紙附卷可稽(
    見警卷第23頁)，並無上訴人所稱告訴人潘泰成未於事發當
    日驗傷之事實，自得做為本件告訴人潘泰成於事發當日所受
    傷害之證明。又被告周復進於本院審理中雖又辯稱：我在防
    衛陳建璋的過程中潘泰成走過來，我不小心「用」到潘泰成
    的眼鏡，不是打到潘泰成的臉云云。然參酌告訴人周泰成於
    100年1月10日檢察事務官調查中指訴稱：周復進跟陳建璋在
    互打時，我要把陳建璋拉開時，周復進一拳揮過來打到我臉
    頰，然後眼鏡掉了等語（見偵2卷第3-6頁）。證人黃谷喬於
    99年9月9日警詢中指訴稱：陳建璋及周復進扭打中，周復進
    有一個動作即手揮打到潘泰成的眼鏡及臉部等語（見偵1卷
    第4頁）；於100年10月1日檢察事務官調查中證稱：周復進
    的拳頭過去打到潘泰成的眼鏡及眼角附近，潘泰成感覺很痛
    就蹲下來等語（見偵2卷第4頁）。依此足認上訴人與陳建璋
    互毆當時，確實不小心打中潘泰成之臉部，且曾經讓潘泰成
    疼痛的蹲下來，因此潘泰成臉部之擦傷極可能係上訴人不小
    心打傷告訴人時所留下之傷害，尚不得認係被告毆打告訴人
    所致之傷害，應予敘明。
  (三)按所謂正當防衛乃對於現在不法之侵害，而出於防衛自己或
    他人權利之行為而言，亦即正當防衛除於客觀要件須遇有現
    在不法之侵害外，於主觀要件上須有正當防衛情勢之認識，
    即須有防衛行為事實之認識及防衛意思。而所謂防衛意思，
    包括對於正當防衛之情勢、防衛行為事實等之認識，並且出
    於防衛自己或他人權利或法益之認識。而衡之一般社會經驗
    法則，互毆係屬多數動作構成單純一罪而互為攻擊之傷害行
    為，縱令一方先行出手，而還擊之一方在客觀上苟非單純對
    於現在不法之侵害為必要排除之反擊行為，因其本即有傷害
    之犯意存在，則對其互為攻擊之還手反擊行為，自無主張防
    衛權之餘地。經查：證人黃谷喬於100年1月10日檢察事務官
    調查中證稱：周復進與陳建璋扭打，過一陣子就變成潘泰成
    和周復進互相用拳頭攻擊，雙方都有打到對方（見偵2卷第4
    頁）；周復進除了有打到潘泰成的臉以外，應該有打到潘秦
    成的手，因為他們互相打5、6拳（見偵2卷第5頁）等語。證
    人韓宜君於100年1月10日檢察事務官調查中證稱：潘泰成也
    是跟周復進在互毆(見偵2卷第5頁)等語。渠等證言前後一致
    互核相符，當可採信。足稽證人黃谷喬之證言並無特別不利
    被告周復進或故意偏頗告訴人潘泰成之情形。又被告於100
    年1月10日檢察事務官調查中亦坦承：潘泰成打我，我也有
    還手打潘泰成；我不確定打到對方(指潘泰成)那裏；我有打
    他，我認罪(見偵2卷第5頁)等語，曾一度坦承犯行在卷。而
    被告周復進於事發當時正值欣瀛公司保全勤務，其制止告訴
    人潘泰成、原審被告陳建璋等人未依規定辦理會客即私自進
    入廠區之行為自屬正當，然於衝突發生後，被告周復進本可
    暫離警衛室，並通知員警或欣瀛公司之安全人員到場處理，
    竟不顧仍須執行之保全勤務逕自分別與陳建璋、潘泰成2人
    以拳頭互相毆擊，衡之一般社會經驗法則，被告周復進與潘
    泰成間之行為均為互為攻擊之傷害行為，而非必要排除之反
    擊行為。縱令係告訴人潘泰成先行出手，然被告周復進在客
    觀上已非單純對於現在不法之侵害為必要排除之反擊行為，
    應認為被告周復進於還手之初即有傷害潘泰成之犯意存在，
    依照上揭見解被告周復進攻擊潘泰成之還手反擊行為，並無
    主張防衛權之餘地。其辯稱：未曾毆打告訴人潘泰成；被潘
    泰成打的無法回手；僅有掙脫的行為云云，均與事實不符，
    不足採信。
  (四)被告雖又辯稱告訴人潘泰成右上肢挫瘀傷是他勒住我脖子造
    造成的云云，然查：被告周復進、告訴人潘泰成、原審被告
    陳建璋、證人黃谷喬、韓宜君等人分別於警詢、檢察事務官
    調查中均未曾供稱或證稱：告訴人潘泰成有勒住被告周復進
    脖子之情形，自難遽此認定告訴人潘泰成所受上揭傷害，係
    其勒住被告脖子所造成者。再依證人黃谷喬於100年1月10日
    檢察事務官調查中證稱：周復進除了有打到潘泰成的臉以外
    ，應該有打到潘泰成的手，因為他們互相打5、6拳（見偵2
    卷第5頁）等語，已足以證明告訴人潘泰成右上肢所受之挫
    擦傷，係確被告毆打所致者。
  (五)綜上諸點，本件被告即上訴人基於傷害之犯意毆打告訴人潘
    泰成，並至潘泰成受傷乙節已堪認定。本件事證已甚明確被
    告即上訴人犯行當可認定，應予論罪科罰。
三、核被告傷害告訴人之身體，所為係犯刑法第277條第1項之傷
    害罪。原審以被告犯行明確，依刑事訴訟法第449條第1項前
    段、第454條第2項，刑法第277條第1項、第41條第1項前段
    ，刑法施行法第1條之1第1項、第2項前段，判處被告拘役20
    日，並諭知如易科罰金之折算標準，雖非無見。又本件被告
    周復進相較告訴人潘泰成所受之傷害而言顯然較重，而被告
    之傷害係分別遭陳建璋、潘泰成2人毆打所致，且陳建璋與
    潘泰成2人間，又非屬共同正犯，尚無證據足以證明被告所
    受之傷害較潘泰成為重。惟本件係因告訴人潘泰成、原審被
    告陳建璋，違反規定私入欣瀛公司廠區，經被告周復進依規
    定請渠等離開未果，被告與陳建璋互毆之中不小心打到告訴
    人潘泰成，潘泰成竟繼陳建璋之後出手毆打被告周復進，惡
    性顯然較被告為重，原審量處被告潘泰成拘役20日，與量處
    告訴人之刑度相同，顯然失衡；又告訴人潘泰成所受「右手
    指背擦傷」之傷害，顯係潘泰成毆打被告所致，而非遭被告
    毆打所致，原審認為該傷害同係遭被告毆打所致，亦與事實
    不符，而均應認有適用法則不當之違法。是本件被告依循前
    詞，上訴主張原審判決不當，請求撤銷改判無罪云云，雖無
    理由而應予駁回；然原審判決既有前揭不當，本院仍應撤銷
    而予以改判。
四、爰審酌被告係於執行勤務當中與告訴人潘泰成發生互毆；告
    訴人所受之傷害輕微；被告犯罪後先於檢察官偵查中坦承犯
    行，嗣後於本院審理時則否認犯罪之態度等一切情狀，量處
    如主文所示之刑，並諭知如易服勞役之折算標準，以資懲儆
    。
據上論斷，依刑事訴訟法第455條之1第1項、第3項、第369條第
1項前段、第364條、第299條第1項前段，刑法第277條第1項、第
42條第3項，刑法施行法第1條之1，判決如主文。
本案經檢察官 馮君傑 到庭執行職務。
中    華    民    國  100    年    11    月    10    日
                刑事第十五庭  審判長  法  官  蔡直青
                                      法  官  伍逸康
                                      法  官  林福來
以上正本證明與原本無異
不得上訴
                                      書記官  郭純瑜
中    華    民    國   100    年    11    月    16    日
附錄本案論罪科刑法條：
中華民國刑法
第 277 條（普通傷害罪）
傷害人之身體或健康者，處3年以下有期徒刑、拘役或1千元以
  下罰金。
犯前項之罪因而致人於死者，處無期徒刑或7年以上有期徒刑
  ；致重傷者，處3年以上10年以下有期徒刑。